【裁判字號】    89,易,2641
【裁判日期】    891016
【裁判案由】    著作權法
【裁判全文】
臺灣板橋地方法院刑事判決                        八十九年度易字第二六四一號
    公  訴  人  臺灣板橋地方法院檢察署檢察官
    被      告  丙○○
    選任辯護人  陳憲鑑律師
右列被告因違反著作權法等案件，經檢察官提起公訴（八十九年度偵字第八二二○號
），本院判決如左：
    主  文
丙○○共同連續以明知為侵害著作權之物而意圖營利而交付之方法侵害他人之著作權
，處有期徒刑陸月，如易科罰金以佰元折算壹日，扣案如附表二、三所示之物均沒
收。
    事  實
一、丙○○前於民國八十年間因竊盜案，經臺灣臺北地方法院判處有期徒刑柒月，緩
    刑三年確定，另於同年及八十一年間各因賭博案，經臺灣臺北地方法院判處罰金
    二千六百銀元及六千銀元，如易服勞役分別以三十銀元折算一日及三百銀元折算
    一日，先後於八十年八月八日及八十一年五月二十三日繳清罰金，猶不知悔改（
    不構成累犯），明知綽號「小陳」之成年男子所交付如附表二所示名稱之遊戲光
    碟內含之電磁紀錄透過電視遊樂器之操作，可在電視或電腦螢幕上顯示日商新力
    電腦娛樂股份有限公司（以下簡稱為「新力公司」）、日商可樂美股份有限公司
    （KONAMI CO, LTD.，以下簡稱為可樂美公司）、日商太東股份有限公司、美商?
    士尼股份有限公司、日商SNK股份有限公司分別向我國經濟部前中央標準局或改?
    之「智慧財產局」）申請核准註冊如附表一編號一至五所示之PS設計圖、KONAMI
    及紅色流水圖、TA ITO、DISNEY、SNK等商標，其中DANCE DANCE REVOLUTION光?
    表面及「小陳」另所交付部分之包裝紙上分別印有KONANI及紅色流水圖暨日商卡
    波光股份有限公司前經核准註冊之ROCKMAN等商標（此與前述各商標之註冊號數
    、專用期間及指定使用商品詳如附表一所示，各光碟內部所錄及其表面暨包裝紙
    上所印之商標圖樣詳如附表二、三所示），分別係於同一或類似商品使用或附加
    相同於他人註冊之仿冒商品及標帖，且DANCE DANCE REVOLUTION 2ND（中文譯為
    「勁爆熱舞2」）之光碟係重製可樂美公司所創作，已於八十八年八月二十六日
    在中華民國管轄區域臺灣與日本國同步首次發行而受我國著作權法保護之電腦遊
    戲程式，竟基於販賣及營利交付之概括犯意聯絡，自民國八十八年十二月間起至
    八十九年四月十九日止，以每次一千元之代價，先後為「小陳」運送前開仿冒光
    碟及包裝紙至臺北縣境內予各買受人或託交不知情之遊覽車司機轉遞予外縣市之
    收貨人計八次，而共同連續販賣各該仿冒商品，兼以此意圖營利而交付之方法共
    同連續侵害可樂美公司前開電腦程式之著作權。嗣丙○○於八十八年四月十九日
    下午一時餘許在國道中山高速公路五股交流道附近自「小陳」手中取得內置仿冒
    光碟及包裝紙之五個紙箱後，依指示駕駛伊向友人甲○○借得之牌照ＧＦ─八五
    二七號汽車先其將內含仿冒光碟及包裝紙之二紙箱，於當天下午二時二十分許送
    至全利行遊覽車公司設在臺北縣泰山鄉○○路之阿蘭站，交予不知情之駕駛代號
    九七三、牌照ＧＧ─八八九號司機乙○○，以轉送臺南縣新營市添得銀站遞予收
    貨人「大雄」，繼駕車欲駛往內湖交流道交付其餘三紙箱予綽號小張之男子，於
    當天下午四時許途經國道中山高速公路北上三十公里處之泰山收費站前，因變換
    車道未依規定顯示方向燈，為執勤警員高閒武及羅春亮攔檢，在其前座扶手下扣
    得由全利行之司機開給載明「時間14：20、代號車973、行動0000000000、寄新
    市添得銀站00-0000 000」之小估價單及記載：「大雄89.04.19越南100、勁一
    100、勁二100、同級生100、閃電三1KL」之大估價單，另於其車後座扣得內裝RY
    NCRISIS二千片、DANCE DANCE REVOLUTION三百四十片、CHYSLER一百片之仿冒光
    碟及包裝紙一萬五千九百八十七張；再聯繫內政部警政署國道公路警察局路第二
    警察隊於苗栗造橋收費站派員攔截，由乙○○自行將其餘二箱內置之RYNCRISIS
    一千片、戰車一百片、DANCE DANCE REVOLUTION 2ND一百片、同級生麻將一百片
    之仿冒光碟及二千九百二十五張包裝紙交出（扣案仿冒光碟及包裝紙合計如附表
    二、三所示），始查悉查上情。
二、案經日商新力公司、日商可樂美公司訴由內政部警政署國道公路警察局第一警察
    隊移請臺灣板橋地方法院檢察署檢察官偵查起訴。
    理  由
一、右揭事實除犯意及違法性認識部分外，餘業據被告於偵、審中供承不諱，核與告
    訴人新力公司及可樂美公司之代理人陳和貴、簡榮宗、吳意淳、沈志成、劉貹岩
    律師就各該公司被害之指述，暨警員高閒武、羅春亮所證查緝之情節（見本院八
    十九年八月三十日訊問筆錄）及遊覽車司機乙○○所證伊在阿蘭站如何受託載運
    、至苗栗造橋收費站為警攔檢交出扣案之二紙箱等經過相符（見同前筆錄），並
    有載明於扣押物品清單如附表二所示之光碟、附表三之包裝紙扣案及鑑定報告書
    、宣誓書、宣誓譯文、進口報單、提單、發票、裝運單各一紙、出貨單、統一發
    票、舉發違反道路交通事件通知單各一紙、商標註冊證、汽車車籍查詢表各二紙
    、新片介紹網頁及期初期末存量明細表各三紙、勁爆熱舞遊戲介紹網頁四紙、扣
    案物照片五幀、內政部警政署國道公路警察局第一警察隊八十九年八月十六日公
    警國一刑字第一○五二八號函在卷可稽，足證被告前開自白屬實。被告雖辯稱：
    日本與我國間未互惠保護著作權，國人就市面上販售之日本著作普遍認為不受我
    國著作權法保護，扣案光碟之外觀復未標示新力公司或可樂美公司之商標，即不
    至使人有混同、誤認之虞，被告認查扣之遊戲光碟係「台卡」（即非正版光碟）
    加以運送，應不違法，況伊與販賣光碟者，就儲存在扣案光碟內需透過電視遊樂
    器執行始能於螢幕上顯示之新力等公司之商標圖案並未有所主張，應無觸犯商標
    法可言云云。惟查：
  (一)日本國人之著作，除合於著作權法第四條第一款所定「在中華民國管轄區域內首
    次發行」之要件，應受我國著作權法保護外（內政部八十一年七月八日台內著
    字第八一一一九○三號函及臺灣高等法院八十四年度上易字第一八九七號判決意
    旨參照），如係在日本國所參與締結之伯恩著作權公約或中華民國、美國所參加
    之多邊著作權公約之會員國內首次發行後一年內，由中華民國人或美國人在雙方
    領域內締結書面協議取得該日本著作之專屬授權，且該著作已可在中、美任一方
    領域內對公眾流通者，依我國著作權法第四條但書及「北美事務協調委員會與美
    國在臺協會著作權保護協定」第一條第三項、第四項之規定，亦應加以保護。茲
    DANCE DANCE REVOLUTION 2ND（勁爆熱舞二）遊戲程式，依前揭宣誓書、宣誓譯
    文、進口報單、提單、發票、裝運單、出貨單、統一發票、新片介紹網頁及勁爆
    熱舞遊戲介紹網頁所示，乃日商可樂美公司所創作，於西元一九九九年八月二十
    六日在日本國發行前，已由英特全股份有限公司先於民國八十八年八月二十一日
    申報進口六百片，並自同年八月二十四日起陸續發貨予臺灣各地之經銷店，該外
    國人著作即已重製後散布能滿足公眾合理需要之重製物而充足「在中華民國管轄
    區域內首次發行」之要件，非經著作權人同意，自不得擅加重製或散布。
  (二)扣案之光碟片，經本院就RYNCRISIS、DANCE DANCE REVOLUTION、CHYSLER、戰車
    （METAL SLUG）、DANCE DANCE REVOLUTION 2ND、同級生麻將各選取一片，以告
    訴人代理人提供之PlayStation、SEGA之真品遊戲主機、加裝轉換IC之PlayStati
    on、SEGA之改裝遊戲主機、ACTION REPLY裝置（以下簡稱為「金手指卡」）及新
    力、西雅公司真品光碟各一片於八十九年九月八日在本院第三法庭勘驗結果如左
    ：
  (1)於真品之PlayStation日規主機（以下簡稱為「真品PS主機」）或改裝過之PlayS
    tation主機空機狀態下，或分別置入不同系統之SEGA真品遊戲光碟，或於真品PS
    主機內置入扣案之RYNCRISIS仿冒光碟，於電視螢幕上方均出現藍色「SONY」字
    樣，中間有橘紅色之菱形圖，下方有「COMPUTER ENTERTAINMENT」字樣（就此以
    下簡稱為「第一畫面」），繼出現選擇MEMORY CARD或CD PLAYER之藍底白字圓形
    圖樣（見勘驗筆錄四之、、、）。
  (2)以真品之日規SONY遊戲光碟置入日規真品PS主機，或將扣案之RYNCRISIS仿冒光
    碟置入改裝之PS主機，除出現前述第一畫面外，繼均出現「PS設計圖」於上方，
    中間有「Play Station」及「Licensed by Sony Computer Entertainment Inc.
    」授權字樣，下方有「SCEI TM」地域碼之畫面（以下簡稱為「第二畫面」，見
    勘驗筆錄四之、）；如以真品PS主機中置入扣案之RYNCRISIS仿品光碟，則
    無法顯現第二畫面（見勘驗筆錄四之）。
  (3)以SEGA真品光碟置入改裝之PS主機執行，於電視螢幕先出現前述第一畫面，繼於
    畫面中間及下方出現藍色之「PlayStation」字樣及「SCEI TM」地域碼（原第二
    畫面中之「SONY」菱形圖及授權文字均未出現，見勘驗筆錄四之）。
  (4)將前述扣案之RYNCRISIS仿品光碟背面縱橫剖割後，分別置入原裝或改裝之PS主
    機內，先出現第一畫面，繼則出現MEMORY CARD或CD PLAYER或之選擇畫面；如分
    別置入原裝或改裝之SEGA主機內，除顯現SEAG SATURN之商標畫面外，餘則出現
    CD選擇字樣，無法進入遊戲（見勘驗筆錄四之、、、）。
  (5)依卷附臺灣高等法院八十七年度上易字第五七○八號黃宏裕違反公平交易法案判
    決影本所載，該院於八十八年元月二十日以辯護人謝穎青、許惠月律師提出之
    PLAYSTATION日規改裝主機及美規改裝主機執行同一片SONY仿品光碟時，其第二
    畫面雖分別出現新力公司為區隔亞洲及美洲市場所設之「SECI」與「SECA」地域
    碼；然若將正版SONY美規光碟置入日規真品PS主機內時，該主機因測得遊戲之地
    域碼不符，即無法顯示含有地域碼之第二畫面，同一片美規光碟如置入改裝之日
    規PS主機內，先後出現之畫面仍同於(2)所述（見勘驗筆錄四之、），可見同
    片美規光碟在不同地域之改裝遊戲主機仍能執行，對照前述於真品PS主機中置入
    扣案RYNCRISIS仿品光碟之執行結果，該加裝轉換IC改造過之主機於執行時顯係
    跳過真仿品及地域碼之辨識程序，是以在改裝之遊戲主機上執行遊戲光碟，並無
    真、仿品及產出地域之限制，螢幕上出現「SECI」或「SECA」端視所使用者為何
    種規格之遊戲主機而定，即無從以此推論前述之第二畫面中之各部分均係來自主
    機。又被告另提出之改裝PS主機，經分別置入扣案之RYNCRISIS（未割裂）、
    DANCE DANCE REVOLUTION、CHRYSLER、同級生麻將、DANCE DANCE REVOLUTION
    2ND、METAL SLUG仿冒光碟，雖均未出現前述之第二畫面，然於第一畫面後分別
    出現TAITO、KONAMI字樣及雙色流水圖、EIDOS公司及DISNEY、YUMEDIA、KONAMI
    字樣及雙色流水圖、SNK等商標或設計公司名稱（見勘驗筆錄四之、、、
    、、，其中EIDOS及YUMEDIA在我國未經註冊），即均含除PS設計圖外如有
    附表二「所侵害商標圖樣及標示內容」欄所示之商標，且該主機改裝之原理不明
    ，為被告所自承，自亦無從據此認定各該扣案之光碟內未燒錄「PS設計圖」及SO
    NY公司之授權文字。
  (6)由上述(1)至(4)之實驗可知，第一畫面中之「SONY」商標及菱形圖於空機運轉或置
    入不同系統之遊戲光碟均出現，第二畫面中之「PlayStation」字樣及「SCEI TM
    」之地域碼於PS主機置入不同系統之光碟時亦會出現，固均係存在於PS遊戲主機
    內；惟第二畫面中之「PS設計圖」及授權文字，係因置入真品或仿冒之SONY遊戲
    光碟後始呈現，可見「PS設計圖」及授權字樣係燒錄於扣案之仿冒SONY遊戲光碟
    中，不可能儲存於遊戲主機內，否則於遊戲主機空轉或置入不同系統之光碟片，
    甚或置入同一片背面全被割裂之扣案仿品光碟時，何以均未顯現；況臺灣地區盛
    行盜拷PlayStation及Sega光碟多年，原創廠商不論係為表彰商品來源或配合主
    管機關取締盜版，殊無不將商標或授權文字置入光碟內藉以遏阻之理，且資策會
    及工研院過去受理一、二審法院委請鑑定同類之扣案光碟，尚以SONY或SEGA光碟
    內存之檔案皆以特殊格式編碼，其趨動原理不明等由函覆無從鑑定，為本院承辦
    同類案件所知悉，各地下工廠（即俗稱之「補商」）於擅自重製光碟時，當亦無
    從刻意捨去可使顯現商標或授權文字之檔案，益證PS設計圖及前述授權字樣均係
    燒錄於扣案之仿品光碟內，同一畫面中之「PlayStation」字樣及「SCEI TM」地
    域碼自係出於不同之來源。
  (三)扣案之DANCE DANCE REVOLUTION光碟及DANCE DANCE REVOLUTION、勁爆熱舞SLG
    、DANCE DANCE REVOLUTION 2ND包裝紙上所繪之跳舞機左上角均印有KONAMI字樣
    及紅色流水圖或於左下角之踏墊上有KONAMI字樣，ROCKMAN DASH 2及洛克人外傳
    2 RPG包裝紙上則印有ROCKMAN商標字樣，有取樣卷附之包裝紙五紙可憑，即係於
    電視遊樂器、電腦程式、光碟等同一或類似商品上使用或有關同一商品之標帖上
    附加相同於他人註冊商標之圖樣；而商標法第六條所謂「商標之使用」，祇需以
    行銷目的，將商標標示於商品內外或其包裝、容器、標帖、說明書、價目表或其
    他類似物件上均可，不以揭示於商品之表面為限，茲扣案光碟內存之電磁紀錄透
    過電視遊樂器之執行，既如前述得於電視螢幕上分別顯示「PS設計圖」、「KONA
    MI及紅色流水圖」、TAITO、DISNEY、SNK等商標圖樣，即足使一般之消費者認識
    其所表彰之商品來源，自亦構成商標之使用。又商標法第六十三條之客體，相較
    於公平交易法第三十五條、第二十條及刑法第三百三十九條之規定，僅以明知所
    販賣者為「意圖欺騙他人」於同一商品使用相同於他人註冊商標為已足，不以「
    致與他人之商品相混淆」或使消費者陷於錯誤為成立要件，是以扣案之光碟究在
    何場所以何價格販賣、消費者是否知悉其為「台卡」即均與該罪之成立無涉。
  (四)商標具有識別商品來源、藉以保障品質之功能，扣案之DANCE DANCE REVOLUTION
    2ND光碟表面及全部扣案光碟內存之電磁紀錄分別使用附表一所示之註冊商標，
    既無商標法第二十三條所定普通使用之情形，被告亦供稱交付該光碟之「小陳」
    非合法授權或經銷廠商，將扣案之光碟於異時異地隔離觀察、施以通常之辯認，
    並足使具有普通購買經驗之消費者產生混同誤認之虞，且經本院勘驗結果，各該
    光碟表面及包裝紙除部分刻意略去商標及出品產商圖樣外，與市售同一名稱之真
    品外包裝幾無二致，顯係意圖欺騙他人之仿冒商品；參以被告供稱：「（警方將
    你攔查後於車內發現何物？）於車後座置放有朋友所託之音樂光碟片，但我個人
    知道是遊戲光碟片」、「我從封面看出該批光碟片係屬遊戲光碟片。：：（你是
    否知道私自製造、販賣偽造光碟片係屬違法行為？）知道。（你既知道係屬違法
    行為，為何仍執意替其運送，而未加以告發？）因為我想賺錢。」（見偵查卷第
    五、八、九頁）、「（是否知道這是盜版光諜？）知道。」（見偵查卷第二十八
    、二十九頁）、「他給我一張紙條，寫出不同貨號，且要交給誰，：：他有告訴
    我封面包裝紙在交貨時要各配賦多少。：：連查獲這次共是第八次，每次送東西
    都是同樣包裝，都有包裝紙，：：（每次送的包裝紙你從外觀就知道是遊戲光碟
    的包裝紙嗎？）是的，我知道每次運送東西看起來是遊戲光碟，：：（在檢察官
    那邊為何說早就知道運送的是盜版光碟？）看封面就知道，我只是偶爾玩電腦遊
    戲，：：（有無玩過PS系統或SEGA系統的遊戲光碟？）我玩過幾種，都在朋友那
    邊玩的，我都玩賽車類：：那些光碟是接在遊樂器才到電視上玩，：：（提示起
    訴書並告以要旨，問有何意見？）光碟應該不是大補帖，其他起訴書的犯罪事實
    沒錯」（見本院八十九年八月十日訊問筆錄）、「（小陳交付給你光碟時是否有
    告訴你在阿蘭站及內湖小張那邊各要配賦多少張之光碟封面？）他是有講，：：
    ：，就是照估價單的數量配，小陳在交付光碟給我時有告訴我各種遊戲光碟各要
    交付幾片，：：我幫他送這麼多次的光碟，我還知道是『台卡』。：：（你是否
    知道小陳是正反遊戲光碟之製造商、代理商或經銷商？）他沒講，：：（小陳有
    無告訴你這些光碟是要送給教育機構免費使用？）沒有。：：（你每次運去送交
    之貨都有光碟或封面且運送模式均與這次被捉都一樣嗎？）是的。：：（你對檢
    察官起訴之犯罪事實有何意見？）沒有。」（見本院八十九年十月二日訊問筆錄
    ），可見被告歷次受「小陳」託付時，均知所載運者為盜版光碟甚明。
  綜據上述，被告所辯無非卸責或誤解法令之詞，均不可採，是本件事證已臻明確，
  被告之犯行堪以認定，其為中華民國國民，有知法之義務，刑法第十六條前段並規
  定：「不得因不知法律而免除刑事責任」，自應依法論科。
二、核被告所為係犯著作權法第九十三條之以明知為侵害著作權之物意圖營利而交付
    之方法侵害他人之著作權罪及商標法第六十三條之販賣仿冒商品罪，而「販賣」
    包括契約之締結及標的物之交付，被告明知「小陳」託其載運之光碟為意圖欺騙
    他人於同一商品使用相同於他人註冊商標之商品，為圖得每趟一千元之報酬，仍
    為其運送予各收貨人，即有犯意聯絡，並參與販賣及意圖營利交付之構成要件行
    為，應屬各該罪名之共同正犯，公訴人認係幫助犯，尚屬誤會；被告先後多次運
    送及意圖營利交付之時間緊接，所犯各為構成要件相同之罪名，顯係基於概括犯
    意反覆為之，應依連續犯之規定各論以一罪，並皆加重其刑，其一販賣行為觸犯
    該兩罪名，為想像競合犯，應從一重之侵害著作權罪處斷，起訴書就「PS設計圖
    」、「KONAMI及紅色流水圖」、TAITO、DISNEY、SNK等商標部分雖未敘明，然此
    與前述犯行有裁判上一罪之關係，為起訴效方所及，本院得併予審究。茲被告前
    於八十年間因竊盜案，經臺灣臺北地方法院判處有期徒刑柒月，緩刑三年確定，
    另於同年及八十一年間各因賭博案，經臺灣臺北地方法院判處罰金二千六百銀元
    及六千銀元，如易服勞役分別以三十銀元折算一日及三百銀元折算一日，先後於
    八十年八月八日及八十一年五月二十三日繳清罰金，有台灣高等法院檢察署刑案
    紀錄簡覆表可佐，爰審酌其素行、犯罪之動機、目的、手段、所生危害暨其坦承
    部分罪行之犯後態度等一切情狀，量處如主文所示之刑，並諭知易科罰金之折算
    標準，資以懲儆。扣案如附表二所示之光碟係使用他人註冊商標之仿冒商品，附
    表三所示之包裝紙則係共犯「小陳」所有供販賣仿冒光碟所用之物，有如前述，
    應皆依法宣告沒收。又商標法第六十二條第二款之罪係以意圖欺騙他人，於有關
    同一商品或類似商品之廣告、標帖、說明書、價目表或其他文書，「附加」相同
    或近似於他人註冊商標而「陳列或散布」為要件，除為「陳列或散布」外，自需
    兼有「附加」之行為始能成罪，被告從未承認扣案如附表三所示之包裝紙係伊自
    行或推由「小陳」或利用他人印製，卷內亦無足認其併有「附加」行為之證據，
    且商標法第六十三條就單純散布他人所附加之仿單或標帖，並未加以處罰，是被
    告歷次送貨時兼散布如附表三所示之包裝紙，即不另構成商標法第六十二條第二
    款之罪，附此敘明。
據上論斷，應依刑事訴訟法第二百九十九條第一項前段，著作權法第九十三條、商標
法第六十三條、第六十四條，刑法第十一條前段、第二十八條、第五十六條、第五十
五條、第四十一條、第三十八條第一項第二款、罰金罰鍰提高標準條例第二條判決如
主文。
本案經檢察官彭聖斐到庭執行職務
中      華      民      國    八十九    年      十      月     十六     日
                                  臺灣板橋地方法院刑事第五庭
                                          法  官   周建興
右正本證明與原本無異。
如不服本判決，應於判決送達後十日內，向本院提出上訴狀。
                                          書記官   許清秋
中      華      民      國    八十九    年      十      月     二十     日
著作權法第九十三條：
有左列情形之一者，處二年以下有期徒刑，得併科新臺幣十萬元以罰金：
一、侵害第十五條至第十七條規定之著作人格權者。
二、違反第七十條規定者。
三、以第八十七條各款方法之一侵害他人之著作權者。
商標法第六十三條
明知為前條商品而販賣、意圖販賣而陳列、輸出或輸入者，處一年以下有期徒刑、拘
役或科或併科新臺幣五萬元以下罰金。


司法院資訊處製作；財團法人民間司法改革基金會備份。
